ACORDAO-COMPLETO-2519760

ACÓRDÃO 1926/2022 ATA 9/2022 - PRIMEIRA CÂMARA

VISTOS, relatados e discutidos estes autos de representação a respeito de possível violação do princípio da transparência, por parte do Comando da Aeronáutica, ao não disponibilizar os dados necessários para o controle da legalidade e da legitimidade do uso de aeronaves da Força Aérea Brasileira (FAB) , por parte das autoridades federais listadas no Decreto 10.267/2020.
ACORDAM os ministros do Tribunal de Contas da União, reunidos em sessão da 1ª Câmara, diante das razões expostas pelo Relator, em:
9.1. conhecer da presente representação para, no mérito, considerá-la procedente;
9.2. determinar ao Comando da Aeronáutica, com fundamento no art. 250, II, do RI/TCU, que, por força dos artigos 5º e 8º da Lei 12.527/2011 e do artigo 20, inciso III, da Lei 7.565/1986, passe a divulgar no sítio eletrônico https://www.fab.mil.br/voos a lista de passageiros dos voos realizados pela FAB e solicitados nos ternos do Decreto nº 10.267/2020;
9.3. recomendar à Casa Civil da Presidência da República, com fundamento no art. 250, III, do RI/TCU, que, com fundamento nos artigos 5º e 8º da Lei 12.527/2011 e no art. 1º, I, do Decreto 10.907/2021, adote medidas normativas e procedimentais para que as autoridades solicitantes de aeronaves da FAB não apenas disponibilizem as informações dispostas no art. 6º quando solicitadas, mas, também, as encaminhem ao Comando da Aeronáutica, para a devida divulgação ativa, em seu sítio eletrônico, como forma de transparência integral sobre o uso das referidas aeronaves;
9.4. dar ciência ao Comando da Aeronáutica sobre a obrigatoriedade da disponibilização de informações públicas, quando requerida com base no art. 11 da Lei de Acesso à Informação;
9.5. dar ciência deste acórdão ao representante, à Casa Civil da Presidência da República, ao Comando da Aeronáutica e ao Ministério da Defesa.

Representação: Possíveis irregularidades no uso de aviões da FAB.

Primeira Câmara

Ministério da Defesa.

3. Interessados/Responsáveis:
3.1. Interessado: Centro de Controle Interno da Aeronáutica

Jorge Oliveira.

13.1. Ministros presentes: Benjamin Zymler (na Presidência) e Jorge Oliveira.
13.2. Ministro que alegou impedimento na Sessão: Jorge Oliveira.
13.3. Ministro-Substituto convocado: Augusto Sherman Cavalcanti.
13.4. Ministro-Substituto presente: Weder de Oliveira (Relator).

WEDER DE OLIVEIRA

Trata-se de representação a respeito de irregularidade consistente na possível violação do princípio da transparência, por parte do Comando da Aeronáutica, ao não disponibilizar os dados necessários para o controle da legalidade e da legitimidade do uso de aeronaves da Força Aérea Brasileira (FAB) , por parte das autoridades federais listadas no Decreto 10.267/2020.
Transcrevo, com ajustes de forma, a instrução formulada pelo auditor da Secretaria de Controle Externo da Defesa Nacional e da Segurança Pública (SecexDefesa) [footnoteRef:2]: [2:  Peça 13.] 
"1.	Cuidam os autos de representação de autoria do Deputado Federal Gustavo Fruet, consistente na possível violação, por parte do Comando da Aeronáutica, do princípio da transparência, ao não disponibilizar os dados necessários para o controle da legalidade e legitimidade do uso de aeronaves da Força Aérea Brasileira por parte das autoridades federais listadas no Decreto 10.267/2020.
HISTÓRICO 
2.	O representante encaminhou a este Tribunal cópia de dois documentos: 
a)	o Requerimento de Informação nº 637/2021 da Câmara dos Deputados, direcionado ao Ministério da Defesa por meio do Ofício 1ª Sec/RI/E/nº 244, de 31 de maio de 2021, com base no art. 50, §2º, da Constituição Federal, e nos arts. 115 e 116 do Regimento Interno daquela casa legislativa, mediante o qual foram solicitadas informações referentes a viagens de servidores públicos em aviões da Força Aérea Brasileira (FAB) , no período de janeiro de 2019 a maio de 2021; e
b) o Ofício 15592/GM-MD, de 1/7/2021, de autoria do Ministro da Defesa, encaminhado ao Primeiro-Secretário da Mesa Diretora da Câmara dos Deputados, Deputado Federal Luciano Bivar, em resposta ao requerimento acima. 
3.	Consta do requerimento direcionado ao Ministério da Defesa solicitação para que fossem disponibilizadas informações sobre os nomes dos Ministros de Estado e dos Secretários com status de Ministros de Estado, dirigentes de empresas estatais e de agências reguladoras que viajaram em aviões da Força Aérea Brasileira, no período de janeiro de 2019 a maio de 2021, bem como informações sobre as respectivas datas das viagens, destino, motivo do deslocamento e nomes dos acompanhantes e de outras pessoas que viajaram no mesmo voo.
4.	Como fundamento do pedido, registrou-se a necessidade de acessar os dados de interesse para possibilitar o pleno exercício do dever constitucional atribuído ao Congresso Nacional de realizar o controle externo do Poder Executivo, enfatizando-se a oportunidade da solicitação e seu interesse público em razão dos altos custos associados ao transporte de autoridades em aeronaves da FAB e a crise econômica e sanitária que assola o país em razão da pandemia do Covid-19.
5.	Em resposta, o Ministério da Defesa informou que os voos realizados no período solicitado se conformam às regras estabelecidas por meio do Decreto 10.267/2020 e estão publicados no portal da FAB, disponível em .
6.	Quanto à lista dos acompanhantes das autoridades solicitantes das aeronaves, informou ainda que a Força Aérea não possui tais relações de passageiros, ficando a cargo das autoridades solicitantes o referido controle, conforme especificado no Art. 6º, § 1 º, do Decreto nº 10.267, de 5 de março de 2020.
7.	Após exame perfunctório, a unidade técnica (peça 6) anuiu à proposta do Diretor Técnico (peça 5) : 
a) conhecer da presente representação, satisfeitos os requisitos de admissibilidade previstos nos arts. 235 e 237, inciso III, do Regimento Interno deste Tribunal, e no art. 103, § 1º, da Resolução - TCU 259/2014;
b) realizar diligência, com fundamento no art. 157 do RI/TCU, ao Comando da Aeronáutica, para que, no prazo de 15 dias, manifeste-se a respeito da presente representação, apontando eventuais razões que inviabilizariam a divulgação em seu sítio eletrônico na internet do evento funcional que motiva as viagens a serviço e da identificação de todos os passageiros acompanhantes das autoridades usuárias de suas aeronaves;
c) com fundamento no art. 14 da Resolução TCU 315/2020, c/c art. 3º, II, III e V, 5º, 8º, §§ 2º e 3º, da Lei 12.527/2011 e art. 3º, III, da Lei 14.129/2021, solicitar que o Comando da Aeronáutica se manifeste apresentando informações quanto às consequências práticas e a eventuais alternativas diante da possibilidade de este Tribunal vir a determinar a divulgação em seu sítio eletrônico na internet dos eventos funcionais que motivam a utilização de suas aeronaves por autoridade federais em serviço, bem como do nome completo e do CPF dos passageiros que integram a comitiva da autoridade solicitante;
8.	Via despacho (peça 7) , o Relator acompanhou a conclusão da unidade instrutiva, considerando pertinente realizar a oitiva do Comando da Aeronáutica para que se manifeste a respeito da presente representação, apontando as eventuais razões que inviabilizariam a divulgação, por ele próprio, do evento funcional que motivou as viagens a serviço e, principalmente, da identificação de todos os passageiros acompanhantes das autoridades requisitantes de suas aeronaves, com nome completo e CPF, bem como as consequências práticas e eventuais alternativas diante da possibilidade de este Tribunal vir a determinar a divulgação de tais informações em seu sítio eletrônico na internet.
9.	Promovida a oitiva determinada via Ofício 48858/2021-TCU/Seproc (peça 8) , o Comando da Aeronáutica, por meio do Centro de Controle Interno da Aeronáutica (Cenciar) , nos termos do Ofício 166/AACE1/7882 (peça 10) , encaminhou o Ofício 390/AJUR-GABAER/8961 (peça 11) , respondendo aos questionamentos formulados em apertada síntese que:
a) o transporte aéreo de autoridades em aeronaves do Comando da Aeronáutica é disciplinado pelo Decreto 10.267/2020, que indica as autoridades que poderão requerer transporte aéreo e atribui competência à autoridade requisitante para manter o registro do motivo da viagem, da comprovação da situação que motivou a viagem e daqueles que acompanharam a autoridade na viagem;
b) tais registros não são geridos pela Força Aérea, e sim, pela autoridade requerente;
 c) o artigo 6º, §1º, do Decreto 10.267/2020, estabelece que, caso haja solicitação de informação, nos termos do disposto na Lei nº 12.527/2011, ou requisição pelos órgãos de controle, competirá à autoridade solicitante a disponibilização de tais dados;
d) o Comando da Aeronáutica não dispõe das informações quanto aos eventos funcionais que motivam a utilização de suas aeronaves por autoridade federais em serviço, bem como do nome completo e do CPF dos passageiros que integram a comitiva da autoridade solicitante, apenas divulga em seu site a informação sobre a autoridade requisitante dos voos para que os interessados possam recorrer a tais órgãos com vistas a obter os dados desejados.
10.	Adiante serão analisadas essas respostas e a pertinência de o TCU determinar ao Comando da Aeronáutica a inclusão dessas informações em seu site.	
EXAME TÉCNICO
11.	De plano, em que pese o Comando da Aeronáutica asseverar categoricamente que não dispõe das informações quanto aos eventos funcionais que motivam a utilização de suas aeronaves por autoridade federais em serviço, bem como do nome completo e do CPF dos passageiros que integram a comitiva da autoridade solicitante, o art. 20, III, do Código Aeronáutico Brasileiro (Lei 7.565/1986) , prescreve como condição para voo no espaço aéreo brasileiro, salvo permissão especial, a existência de Diário de Bordo da lista de passageiros.
12.	Assim, o próprio Código Aeronáutico Brasileiro exige essa relação de passageiros, para que qualquer aeronave possa voar no espaço aéreo brasileiro, aterrissar no território subjacente ou dele decolar, não se justificando qualquer afronta ao texto legal em vigor que disciplina a matéria.
13.	Ademais, verifica-se que o art. 6º, §1º, do Decreto 10.267/2020, ao transferir à autoridade solicitante a responsabilidade por disponibilizar os dados requeridos, nos termos do disposto na Lei nº 12.527/2011, ou pelos órgãos de controle, dificulta o controle social e o próprio exercício do controle interno e externo pelos órgãos competentes, porquanto pulveriza as informações essenciais a esse exercício.
14.	Ressalte-se que a Lei 12.527/2011, também conhecida como Lei de Acesso à Informação (LAI) , em seu art. 5º, disciplina que é dever do Estado garantir o direito de acesso à informação, mediante procedimentos objetivos e ágeis, de forma transparente, clara e em linguagem de fácil compreensão, o que não se observa com a descentralização das informações sobre os voos em diversas fontes.
15.	Como já tratado na instrução precedente (peça 5) , o acesso à informação foi erigido à estatura constitucional de direito fundamental (art. 5º, inc. XIV) . E o inc. XXXIII do mesmo dispositivo constitucional garante a todos o direito de receber dos órgãos públicos informações de seu interesse particular, ou de interesse coletivo ou geral, que serão prestadas no prazo da lei, sob pena de responsabilidade, ressalvadas aquelas cujo sigilo seja imprescindível à segurança da sociedade e do Estado. 
16.	Assim, com exceção dos casos em que o sigilo se impõe - segurança da sociedade e do Estado - não se vislumbra motivo algum para que tal garantia seja infringida mediante ato normativo regulamentar, o qual dispõe sobre o transporte aéreo de autoridades em aeronaves do Comando da Aeronáutica (Decreto 10.267/2020) , revelando-se inconstitucional qualquer tentativa de obstar ou mesmo dificultar o direito constitucional de acesso à informação.
17.	E, ainda que não seja negado o acesso à informação, a forma descentralizada como a informação é disponibilizada afronta esse direito na medida em que cria um procedimento não objetivo e fracionado de sua obtenção, obrigando o interessado a recorrer à autoridade solicitante do voo.
18.	De forma inequívoca, a Lei 12.527/2011 também disciplinou o direito constitucional de acesso às informações públicas e representou uma mudança de paradigma em matéria de transparência pública, pois definiu o acesso como regra e o sigilo como sendo a exceção, exsurgindo como ilegal qualquer restrição excessiva ou não permitida pela lei.
19.	Como destacado na instrução anterior (peça 5) , observa-se que os dados no sítio eletrônico da Aeronáutica, relacionados aos voos realizados em suas aeronaves pelas autoridades previstas no Decreto 10.267/2020, são disponibilizados no formato de uma tabela que não permite a identificação dos passageiros, excetuando-se a autoridade requisitante, bem como não informa o motivo da solicitação da aeronave. Quanto aos passageiros, informa-se apenas a previsão da sua quantidade. E em relação ao motivo, informa-se apenas a hipótese entre as autorizadas no art. 3º, que são: emergência médica, segurança e viagem a serviço.
20.	Compulsando o resumo das viagens concluídas pela FAB em 7/4/2021, extraídas da tabela acostada à peça 4, verifica-se que são disponibilizadas informações quanto ao motivo genérico da solicitação, à previsão da quantidade de passageiros, à autoridade solicitante, ao trajeto, à data, ao horário de decolagem e de pouso.
21.	Dessa forma, apesar de o art. 6º, § 1°, do Decreto 10.267/2020, atribuir à autoridade solicitante da aeronave a responsabilidade por prestar informações sobre o seu uso com base na aplicação da Lei 12.527/2011, entende-se razoável que melhorias possam ser implementadas visando conferir mais agilidade e transparência ao processo de obtenção dessas informações pelos interessados, permitindo, por exemplo, a discriminação específica do evento funcional que justifica a viagem, quando realizada por motivo de serviço, e a identificação dos passageiros acompanhantes da autoridade, facilitando assim o controle de regularidade e legitimidade do uso das aeronaves.
22.	Como também já destacado na instrução precedente (peça 5) :
'33. A razão para se tornar público o motivo da viagem à serviço e a identificação dos passageiros é possibilitar o controle social e dos órgãos de controle a respeito do cumprimento das regras estabelecidas no Decreto 10.267/2020.
34. 	Isto porque a referida norma autoriza o uso das aeronaves da FAB exclusivamente para viagens a serviço, por razões de segurança e para emergência médica. Assim, quando em viagem a serviço, necessário que seja especificada a atividade de trabalho que motivou a viagem, que é uma informação pública, conforme determina o art. 11 da Lei 12.813/2013, in verbis:
Art. 11. Os agentes públicos mencionados nos incisos I a IV do art. 2º deverão, ainda, divulgar, diariamente, por meio da rede mundial de computadores - internet, sua agenda de compromissos públicos.
35. Quanto à identificação dos passageiros que acompanham a autoridade, ela é necessária para permitir a verificação do cumprimento da regra contida no § 3º do art. 6º, o qual disciplina que 'a comitiva que acompanha a autoridade na aeronave do Comando da Aeronáutica terá estrita ligação com a agenda a ser cumprida, exceto nos casos de emergência médica ou de segurança'.
36. Com vistas a evitar erros na identificação de pessoas, necessária a divulgação não apenas do nome completo, mas também do CPF dos passageiros, por ser um registro que possibilita a identificação inequívoca de determinada pessoa, o que não se verifica com a utilização do nome, em razão da existência de homônimos. Ademais, é o CPF o registro comumente utilizado nas ferramentas tecnológicas que possibilitam o cruzamento entre diversas bases de dados.'
23.	Não se pode olvidar também que, conforme estatuído no art. 5º da LAI, não basta que as informações estejam disponíveis, devendo ser também de fácil acesso mediante procedimentos objetivos e ágeis, o que não se observa com a descentralização das informações sobre os voos em múltiplas fontes.
24.	Em complemento, releve-se, ainda, ser princípio e diretriz do governo digital e da eficiência pública, previsto no inciso II do art. 3º da Lei 14.129/2021, 'a disponibilização em plataforma única do acesso às informações e aos serviços públicos, observadas as restrições legalmente previstas e sem prejuízo, quando indispensável, da prestação de caráter presencial.' (destaques e grifos acrescidos) 
25.	Destaque-se também que a concentração de todas as informações relacionadas ao uso das aeronaves em um único lugar presta homenagem aos princípios da racionalidade administrativa, da economia processual e da eficiência, cuja observância resta prejudicada no modelo de divulgação previsto no decreto, o qual requer dispêndios desnecessários de recursos públicos para a operação e manutenção de múltiplas estruturas de gestão das informações sobre os voos.
26.	Também não há razões para que o motivo da viagem a serviço não conste do sítio da Aeronáutica, porquanto trata-se de informação de natureza pública, cuja disponibilização deve ser obrigatória, para permitir o controle da regularidade e legitimidade das despesas realizadas com a utilização de recursos públicos para a realização de voos pela FAB em estreita consonância com o interesse público declinado pela autoridade solicitante.
CONCLUSÃO
27.	Do exame técnico promovido, concluiu-se que não há óbice a que seja determinado ao Comando da Aeronáutica a inclusão de informações essenciais relacionadas aos voos com aeronaves militares para atender as demandas de autoridades permitidas pelo art. 2°, do Decreto 10.267/2020, porquanto esses dados viabilizam o controle social e dos órgãos de controle de maneira mais objetiva e ágil, em homenagem aos princípios da racionalidade administrativa, da economia processual e da eficiência. 
28.	A manutenção da forma descentralizada de disponibilização de tais informações vai de encontro ao propósito de garantir o direito constitucional de acesso à informação de maneira transparente, clara e ágil, bem como de viabilizar o controle da regularidade dos dispêndios públicos pelos interessados.
29.	Sendo assim, sugere-se que a representação sob análise seja considerada procedente, para, no mérito, determinar-se ao Comando da Aeronáutica a adoção de medidas corretivas sugeridas adiante.
PROPOSTA DE ENCAMINHAMENTO
30.	Ante todo o exposto, submetem-se os autos à consideração superior, propondo-se:
a) conhecer da presente representação, satisfeitos os requisitos de admissibilidade previstos nos arts. 235 e 237, inciso III, do Regimento Interno deste Tribunal, e no art. 103, § 1º, da Resolução - TCU 259/2014, para, no mérito, considerá-la procedente;
b) determinar, com fundamento no art. 250, inc. II, do RI/TCU, c/c art. 4º, I, da Resolução TCU 315/2020, ao Comando da Aeronáutica que, no prazo de 15 dias, passe a divulgar em seu sítio eletrônico na internet o evento funcional que motiva as viagens a serviço, bem como o nome completo e o CPF de todos os passageiros que integram a comitiva da autoridade solicitante, por força do art. 5º da Lei 12.527/2011, do inciso II do art. 3º da Lei 14.129/2021 e em atendimento aos princípios da racionalidade administrativa, da economia processual e da eficiência;
c) dar ciência do acórdão que vier a ser proferido ao representante, ao Comando da Aeronáutica e ao Ministério da Defesa, destacando que o relatório e o voto que fundamentam a deliberação a ser proferida podem ser acessados por meio do endereço eletrônico www.tcu.gov.br/acordaos e que, caso tenham interesse, o Tribunal pode encaminhar-lhes cópia desses documentos sem quaisquer custos; e
d) arquivar o presente processo, com fundamento no art. 169, inciso III, do Regimento Interno do Tribunal."
O diretor e o secretário da SecexDefesa manifestaram-se de acordo com a proposta do auditor, tendo o diretor acrescentado as seguintes considerações[footnoteRef:3]: [3:  Peça 14.] 
"1.	Manifesto-me de acordo com a proposta contida à peça anterior, esclarecendo que a instrução enviada como subsídio à manifestação da Aeronáutica abordou a questão relacionada com a existência de previsão no Código Aeronáutico Brasileiro (Lei 7.565/1986) da obrigatoriedade, como condição para voo no espaço aéreo brasileiro, da existência de Diário de Bordo da lista de passageiros, tendo sido essa previsão legal um dos fundamentos da peça apresentada pelo representante.
2.	Contudo, a Aeronáutica nada comentou em relação a essa previsão legal, limitandose a relatar que segue as disposições do Decreto 10.267/2020, que atribuem ao usuário das aeronaves a responsabilidade por gerir as informações quanto aos dados identificadores dos passageiros e do motivo da viagem a serviço, bem como de prestar informações solicitadas com base na Lei de Acesso à Informação (Lei 12.527/2011) .
3.	Todavia, além dos motivos apresentados na instrução anterior para refutar tais alegações, cabe destacar que as aeronaves utilizadas para o transporte das autoridades definidas no Decreto 10.267/2020 constituem patrimônio da União sob a gestão do Comando da Aeronáutica, que ao fim e ao cabo as utiliza para prestar um serviço público.
4.	Portanto, cabe à Força Aérea Brasileira, como gestora de aeronaves utilizadas para prestação de um serviço público, a responsabilidade por garantir seu uso em conformidade com o interesse público e com todos os ditames legais, utilizando para se desincumbir de tal mister todos os controles administrativos necessários, não sendo admissível a transferência de tal competência ao usuário do serviço prestado por falta de amparo legal.
5.	Por fim, registro que foram observadas as disposições da Resolução TCU 315/2020 naquilo que se mostrou aplicável."
É o relatório.

não há.

Não atuou.

REPRESENTAÇÃO. COMANDO DA AERONÁUTICA. TRANSPARÊNCIA DOS DADOS RELATIVOS AO USO DE AERONAVES DA FORÇA AÉREA BRASILEIRA POR PARTE DE AUTORIDADES FEDERAIS. CONHECIMENTO. PROCEDÊNCIA. DETERMINAÇÃO. RECOMENDAÇÃO. CIÊNCIA.

REPRESENTAÇÃO (REPR)

Secretaria de Controle Externo da Defesa Nacional e da Segurança Pública (SecexDefesa).

Cuidam os autos de representação formulada pelo Sr. Gustavo Fruet, deputado federal, a respeito de possível violação do princípio da transparência no âmbito do Comando da Aeronáutica, por não disponibilizar os dados necessários ao controle da legalidade e da legitimidade do uso de aeronaves da Força Aérea Brasileira (FAB) pelas autoridades federais listadas no Decreto 10.267/2020. 
2.               O representante encaminhou a este Tribunal cópia do requerimento de informação 637/2021 da Câmara dos Deputados, direcionado ao Ministério da Defesa, com base no art. 50, § 2º, da Constituição Federal, e nos arts. 115 e 116 do Regimento Interno daquela Casa Legislativa, por meio do qual foram solicitadas informações referentes a viagens de servidores públicos em aviões da FAB, no período de janeiro/2019 a maio/2021, especialmente sobre os ministros de Estado, dirigentes de empresas estatais e de agências reguladoras, bem como sobre as respectivas datas das viagens, destino, motivo do deslocamento e nomes dos acompanhantes. 
3.                Em atendimento à Câmara dos Deputados, o Ministério da Defesa afirmou que os voos realizados no período citado se conformam às regras estabelecidas no Decreto 10.267/2020 e que os trechos voados foram publicados no portal da FAB na internet. No entanto, a Força Aérea alegou não possuir a relação dos acompanhantes das autoridades, pois o referido controle está a cargo dos solicitantes das aeronaves, conforme estabelecido no art. 6º, § 1 º, do mencionado decreto[footnoteRef:2].  [2:  Peça 1, p. 6.] 
4.             Vindo os autos à minha apreciação, conheci da representação[footnoteRef:3] e determinei a oitiva do Comando da Aeronáutica, conforme proposto pela unidade instrutiva, para que se manifestasse a respeito, apresentando as eventuais razões que inviabilizariam a divulgação, por ele próprio, do evento funcional que motivou as viagens a serviço e, principalmente, da identificação de todos os passageiros acompanhantes das autoridades requisitantes de suas aeronaves, bem como as consequências práticas e eventuais alternativas diante da possibilidade de este Tribunal vir a determinar a divulgação de tais informações em seu sítio eletrônico. [3:  Peça 7.] 
5.                Em resposta à oitiva, o Centro de Controle Interno da Aeronáutica (Cenciar) informou que a disponibilização dos dados referentes ao motivo da viagem e aos passageiros acompanhantes das autoridades compete apenas à autoridade solicitante do transporte aéreo, conforme disciplinado pelo art. 6º, § 1º, do Decreto 10.267/2020.
6.	Alegou ainda não dispor de tais informações e que apenas divulga em seu site a lista das autoridades requisitantes dos voos para que os interessados possam recorrer a tais órgãos com vistas a obter os dados desejados[footnoteRef:4]. [4:  Peça 11.] 
7.                Em contraponto, a Secretaria de Controle Externo da Defesa Nacional e da Segurança Pública (SecexDefesa) argumenta que o art. 20, III, do Código Aeronáutico Brasileiro (Lei 7.565/1986) prescreve como condição para voo no espaço aéreo brasileiro, salvo permissão especial, a existência de diário de bordo da lista de passageiros.
8.	Além disso, defende que a transferência da responsabilidade por disponibilizar os dados à autoridade solicitante, ainda que com respaldo no art. 6º, § 1º, do Decreto 10.267/2020, dificulta o controle social e o próprio exercício do controle interno e externo pelos órgãos competentes, porquanto pulveriza informações relevantes em diversas fontes.
9.	Conclui que, com exceção dos casos em que o sigilo se impõe - segurança da sociedade e do Estado - não se vislumbra motivação para que a garantia imposta pela Lei 12.527/2011 seja infringida mediante ato normativo regulamentar (Decreto 10.267/2020) , uma vez que obsta ou dificulta o direito constitucional de acesso à informação.
10.	A unidade instrutiva propõe, portanto, considerar a representação procedente para, no mérito, determinar ao Comando da Aeronáutica que passe a divulgar em seu sítio eletrônico o evento funcional que motiva as viagens a serviço, bem como o nome completo e o CPF de todos os passageiros que integram a comitiva da autoridade solicitante, por força do art. 5º da Lei 12.527/2011, do art. 3º, II, da Lei 14.129/2021, e em atendimento aos princípios da racionalidade administrativa, da economia processual e da eficiência.
II 
11.             Até o início de 2020, o transporte aéreo de autoridades era regulado pelo Decreto 4.244/2002, que dispunha tãosomente que, para solicitação de aeronave, deveria ser informado ao Comando da Aeronáutica "a situação da viagem e a quantidade de pessoas que eventualmente as acompanharão".
12.	A partir da edição do Decreto 10.267, de 5/3/2020, foram estabelecidos novos procedimentos para a utilização de aeronaves da FAB, ampliando a transparência dos dados referentes aos voos:
"Art. 6º Compete à autoridade solicitante manter:
I - o registro das datas, dos horários e dos destinos de sua viagem;
II - o registro do motivo da viagem, abrangido dentre as hipóteses previstas no caput do art. 3º;
III - a comprovação da situação que motivou a viagem; e
IV - o registro daqueles que acompanharam a autoridade na viagem.
§ 1º Caso haja solicitação de informação nos termos do disposto na Lei nº 12.527, de 18 de novembro de 2011, ou requisição pelos órgãos de controle, competirá à autoridade solicitante a disponibilização das informações a que se refere o caput."
13.             No modelo atual, parte das informações necessárias para avaliação da regularidade do uso das aeronaves, listadas nos incisos do art. 6º acima citado, é custodiada pela autoridade solicitante, não havendo referência expressa ao Comando da Aeronáutica.
14.	De outro lado, o Comando da Aeronáutica desenvolveu plataforma em seu sítio eletrônico, onde centraliza quase todos os dados previstos no art. 6º do Decreto 10.267/2020, excetuando-se o motivo da viagem a serviço e o registro dos acompanhantes[footnoteRef:5].	 [5:  https://www.fab.mil.br/voos.] 
III 
15.	 Examina-se nesta representação, essencialmente, possível violação aos dispositivos da Lei 12.527/2011. 
16.	Destaco, incialmente, que a presente representação está fundamentada em recusa do Comando da Aeronáutica em fornecer à Câmara dos Deputados, com base na Lei de Acesso à Informações, dados públicos que possui, a exemplo dos identificadores dos passageiros que utilizam suas aeronaves.
17.	Quanto a esse ponto, bem observou a SecexDefesa que o Código Aeronáutico Brasileiro, Lei 7.565/1986, prescreve como condição para voo no espaço aéreo brasileiro, salvo permissão especial, a existência de diário de bordo dos passageiros:
"Art. 20. Salvo permissão especial, nenhuma aeronave poderá voar no espaço aéreo brasileiro, aterrissar no território subjacente ou dele decolar, a não ser que tenha:
 (...) 
III - tripulação habilitada, licenciada e portadora dos respectivos certificados, do Diário de Bordo da lista de passageiros, manifesto de carga ou relação de mala postal que, eventualmente, transportar. (redação dada pelo art. 2º da Medida Provisória 1.089, de 29 de dezembro de 2021) "
18.	A esse respeito, são elucidativos os seguintes excertos da instrução (grifado no original) :
"11.	De plano, em que pese o Comando da Aeronáutica asseverar categoricamente que não dispõe das informações quanto aos eventos funcionais que motivam a utilização de suas aeronaves por autoridade federais em serviço, bem como do nome completo e do CPF dos passageiros que integram a comitiva da autoridade solicitante, o art. 20, III, do Código Aeronáutico Brasileiro (Lei 7.565/1986) , prescreve como condição para voo no espaço aéreo brasileiro, salvo permissão especial, a existência de Diário de Bordo da lista de passageiros.
12.		Assim, o próprio Código Aeronáutico Brasileiro exige essa relação de passageiros, para que qualquer aeronave possa voar no espaço aéreo brasileiro, aterrissar no território subjacente ou dele decolar, não se justificando qualquer afronta ao texto legal em vigor que disciplina a matéria.
 (...) 
19.		Como destacado na instrução anterior (peça 5) , observa-se que os dados no sítio eletrônico da Aeronáutica, relacionados aos voos realizados em suas aeronaves pelas autoridades previstas no Decreto 10.267/2020, são disponibilizados no formato de uma tabela que não permite a identificação dos passageiros, excetuando-se a autoridade requisitante, bem como não informa o motivo da solicitação da aeronave. Quanto aos passageiros, informa-se apenas a previsão da sua quantidade. E em relação ao motivo, informa-se apenas a hipótese entre as autorizadas no art. 3º, que são: emergência médica, segurança e viagem a serviço."
19.	A essas análises, o diretor da secretaria acrescentou esclarecimentos relevantes para a decisão a ser tomada, informando que o Comando da Aeronáutica, muito embora tenha recebido a instrução inicial, como subsídio à sua manifestação em oitiva, em que a questão do diário de bordo da lista de passageiros foi abordada explicitamente, não se manifestou sobre ela[footnoteRef:6]: [6:  Peça 14.] 
"1.	Manifesto-me de acordo com a proposta contida à peça anterior, esclarecendo que a instrução enviada como subsídio à manifestação da Aeronáutica abordou a questão relacionada com a existência de previsão no Código Aeronáutico Brasileiro (Lei 7.565/1986) da obrigatoriedade, como condição para voo no espaço aéreo brasileiro, da existência de Diário de Bordo da lista de passageiros, tendo sido essa previsão legal um dos fundamentos da peça apresentada pelo representante.[Vide parágrafo 17 da instrução de peça 5]
2.	Contudo, a Aeronáutica nada comentou em relação a essa previsão legal, limitando-se a relatar que segue as disposições do Decreto 10.267/2020, que atribuem ao usuário das aeronaves a responsabilidade por gerir as informações quanto aos dados identificadores dos passageiros e do motivo da viagem a serviço, bem como de prestar informações solicitadas com base na Lei de Acesso à Informação (Lei 12.527/2011) ."
20.	Ressalto que também a representação (peça 1, p. 1) , sobre a qual cabia manifestação da unidade jurisdicionada, fez menção expressa ao "Diário de Bordo da lista de passageiros" de que trata o inciso II do art. 20 do Código Aeronáutico Brasileiro.	
21.	Portanto, uma vez que é obrigatória a elaboração do "Diário de Bordo de lista de passageiros" para que qualquer aeronave possa voar no espaço aéreo brasileiro, presume-se que tais listas existam para os voos realizados pela FAB por demanda de autoridades e que são mantidas pelo Comando da Aeronáutica, o qual, exceto nas situações previstas em lei, não aludidas nesses autos, deverá fornecêlas, também, quando requeridas com base no art. 11 da Lei de Acesso à Informação. Desse modo, especificamente quanto a essa informação, a representação deve ser considerada procedente.
	Sobre esse ponto, deve ser determinado ao Comando da Aeronáutica que inclua a lista de passageiros nas informações que já divulga em seu site sobre os voos solicitados por autoridades, uma vez que a elaboração dessa lista é obrigatória por lei e não é sigilosa, e que o próprio Decreto 10.267/2020 estabelece que a relação de acompanhantes da autoridade deve obrigatoriamente ser fornecida quando solicitada com base na LAI.
IV
22.	Quanto ao registro do motivo da viagem (emergência médica, segurança e viagem a serviço) e da comprovação da concretização das razões que a motivou, na forma dos §§ 2º e 3º do artigo 6º do Decreto 10.267/2020, tais informações não são produzidas e mantidas pelo Comando da Aeronáutica, mas pela autoridade solicitante, segundo o modelo de transparência atual. 
23. 	No entanto, corroborando o entendimento da unidade instrutiva, entendo ser consentâneo com a racionalidade administrativa e com a melhor aplicação do princípio da transparência - ativa e passiva - que também essas informações, que devem ser e estão sendo produzidas pelas autoridades solicitantes, sejam divulgadas, juntamente com a lista de passageiros, no sítio do Comando da Aeronáutica, uma vez que, nos termos do artigos 5º e 8º da Lei 12.527/2011, o acesso à informação deve ser fraqueado mediante procedimentos objetivos e ágeis, de forma clara, em local de fácil acesso, o que não ocorre quando parte da informação se encontra em um órgão público e outra parte, àquela essencialmente vinculada, encontra-se em outro, sendo plausível que tal concentração deva ocorrer no órgão responsável pelo uso público das aeronaves da FAB, que, por lei, obrigatoriamente já elabora e mantém o registro das datas, horários e destinos, bem como da lista de passageiros, entre eles os acompanhantes das autoridades. 
24. 	Registro que o uso de aeronaves da FAB por autoridades vem recebendo atenção geral nos últimos anos, sendo motivo de várias representações a esta Corte, a exemplo desta, e matéria recorrente de reportagens e notícias. Foi essa atenção coletiva ao tema que levou à edição do Decreto 10.267/2020, em atendimento ao princípio da transparência. 
25.	Porém, como analisado, parte das informações sobre o uso e as razões de uso das aeronaves por autoridades é provida pelo Comando da Aeronáutica, ativamente, em seu site, e outra parte é provida pelos muitos e diversos órgãos solicitantes, em transparência apenas passiva, e somente quando requerida, com base na LAI.
26.	Com relação a essa parte, correlata às informações já providas ativamente, considerando tratar-se de matéria de interesse geral e, por isso mesmo, especificamente normatizada; considerando o fundamento basilar da transparência ativa estabelecido no art. 8º da Lei 12.527/2011 ("é dever dos órgãos e entidades públicas promover, independentemente de requerimentos, a divulgação em local de fácil acesso, no âmbito de suas competências, de informações de interesse coletivo ou geral por eles produzidas ou custodiadas") ; e considerando que a reunião de todas informações num só local permite melhor controle do uso das aeronaves destinadas a finalidades de interesse público, devem as informações respectivas serem disponibilizadas também ativamente, no local onde as demais informações já são divulgadas: site do Comando da Aeronáutica.
27.	A unidade instrutiva propõe para esse fim que seja determinado ao Comando da Aeronáutica que passe a divulgar em seu sítio eletrônico o evento funcional que motiva as viagens a serviço, bem o nome completo e o CPF de todos os passageiros que integram a comitiva da autoridade solicitante, por força do art. 5º da Lei 12.527/2011, do art. 3º, II, da Lei 14.129/2021, e em atendimento aos princípios da racionalidade administrativa, da economia processual e da eficiência. 
28. 	O Comando da Aeronáutica não detém as informações sobre o "evento funcional que motiva as viagens", de modo que caber-lhe-ia, para atender à determinação, exigi-las das autoridades solicitantes.
29.	Adicionalmente, entendo não haver suficiente fundamentação legal expressa nos autos para determinar ao Comando da Aeronáutica que assim proceda. No entanto, todo o contexto exposto e analisado demonstra que é cabível e necessário expedir recomendação, com fundamento  nos artigos 5º e 8º da Lei 12.527/2011, não ao Comando da Aeronáutica, mas à Casa Civil da Presidência da República, tendo em vista que a disponibilização dessas informações envolve aquele Comando e muitos órgãos governamentais, e é a Casa Civil o centro do Poder Executivo responsável por coordenar e integrar as ações de governo, nos termos do Decreto 10.907/2021, amoldando-se às suas competências a adoção de medidas normativas e procedimentais necessárias à operacionalização dessa medida de transparência integral sobre o uso de aeronaves da FAB por autoridades, entre elas a alteração do Decreto 10.257/2020, no sentido de estabelecer que compete à autoridade solicitante não apenas disponibilizar as informações dispostas no art. 6º quando solicitada, mas, também, encaminhá-las ao Comando da Aeronáutica, para a devida divulgação ativa.
Diante do exposto, manifesto-me pela aprovação do acórdão que ora submeto à apreciação deste Colegiado.
TCU, Sala das Sessões, em 5 de abril de 2022.
 (assinado eletronicamente) 
Weder de Oliveira 
Relator